【裁判字號】    89,訴,346
【裁判日期】    900316
【裁判案由】    偽造文書等
【裁判全文】
臺灣臺北地方法院刑事判決                          八十九年度訴字第三四六號
    公  訴  人  臺灣臺北地方法院檢察署檢察官
    被      告  戊○○
                丙○○
右列被告等因偽造文書等案件，經檢察官提起公訴（八十八年度偵字第一三八七六號
），本院判決如左：
    主  文
戊○○、丙○○共同連續行使偽造私文書，足以生損害於他人，各處有期徒刑壹年陸
月。
如附表所示偽造之標單參紙均沒收。
    事  實
一、戊○○、丙○○二人係夫妻關係，於民國八十六年三月間，在台北市○○街七十
    五號二樓二一四室（八十七年九月間，戊○○、丙○○二人由上址二一四室遷至
    二一０室），以戊○○名義擔任會首，召集辛○○、己○○○（起訴書誤載為趙
    美代）、乙○○（以子○○名義入會）、壬○○、庚○○、謝秀美、甲○○（現
    更名為史麒霖）、王美珍（以癸○○名義入會）等三十七名會員，連同會首共計
    三十八人之互助會，約定每會新臺幣（下同）三萬元，採內標方式，會期自八十
    六年三月十日起至八十九年四月十日止，每月十日下午一時許，在前開地點開標
    。詎其二人，因需款周轉，乃竟共同基於行使偽造準私文書及意圖為自己不法所
    有之概括犯意，連續乘前開互助會投標，會員均未全部到齊之機會，於附表所示
    之時間，在上址，冒用如附表所示被冒標會員之名義，而於標單上偽造渠等之署
    押及填寫如附表所示之標金金額，並先後持以向該互助會會員詐稱：係某會員得
    標等語而行使之，致生損害於前開如附表所示被冒標者及其他活會之會員，並使
    前開互助會之活會會員均陷於錯誤而交付會款，總計由戊○○或丙○○前往向該
    互助會會員收款會款，而詐得該活會會員繳交之會款約一百二十六萬四千八百元
    。嗣於八十八年三月初，渠等二人即逃匿無蹤，而辛○○、己○○○等活會會員
    ，於同年月十日，前往上址欲參與投標時，發現該處已人去樓空，始知受騙。
二、案經被害人辛○○、己○○○等二人訴由臺灣臺北地方法院檢察署檢察官偵查起
    訴。
    理  由
一、訊據被告戊○○、丙○○均矢口否認有何前開偽造文書等犯行，被告戊○○辯稱
    ：伊因經濟不景氣，周轉不靈，且受他人倒會之拖累，才向活會會員借標，但借
    標過程，均事先已得子○○、壬○○、庚○○等人之同意，伊並無冒標之行為云
    云。被告丙○○則辯稱：伊不是互助會之會首，也不管標會之事，亦不曾向會員
    收取會款或主持標會，故冒標之事，與伊並無關聯云云。惟查：右揭事實，業據
    被害人辛○○、趙美代等二人於偵審中指訴綦詳，且有互助會會單影本一紙附卷
    可稽，又本院庭訊中傳訊證人即該互助會會員庚○○、壬○○二人均到庭供證稱
    ，渠等均為活會會員，未曾授權任何人標取會款等語，詰之證人乙○○亦到庭證
    稱，該互助會之活會資格，是伊以子○○之名義參加，且不曾授權任何人可標取
    該活會資格等語。再參以該互助會會員壬○○、庚○○、甲○○、丑○○（會員
    謝秀美之夫）等人於偵查或本院庭訊中均證稱，該互助會由被告二人負責，其夫
    婦均主持過標會，會錢由被告戊○○或丙○○來收取或交付；另證人丁○○亦到
    庭證稱，伊會錢都曾交給被告夫婦二人，而平常交給被告戊○○比較多，被告丙○○比較少等情節觀之，則被告丙○○辯稱未參與前開互助會之標會及收取會款
    等事宜，自與實情不符。按被告二人既一同召集互助會，並輪流主持標會事宜，
    則開標時究係何人得標，有無冒標，其二人自難諉為不知，且被告二人既係以冒
    用活會會員名義，偽造標單而標取上開互助會，並分向活會會員收取會款，則益
    足徵被告二人確有詐得上開互助會會款之不法所有意圖，且自足以生損害於被冒
    標者及其他活會會員之權益，渠等二人有犯意之聯絡及行為之分擔，自甚明確，
    是被告二人前揭所辯，無非係卸責之詞，不足採信，本件事證已臻明確，被告二
    人犯行堪以認定，應予依法論科
二、按互助會標單，因僅記載姓名及一定之金額，如徒憑該標單之內容觀之，殊不能
    明瞭其用意何在，必須依習慣或特約，始足以表示該金額係標取會款之利息，該
    姓名係標取會款之會員，而足以表示一定用意之證明，故該標單非係刑法第二百
    十條之私文書，而係同法第二百二十條第一項以文書論之私文書。是核被告二人
    所為，均係犯刑法第二百十六條、第二百二十條第一項、第二百十條之行使偽造
    準私文書罪及同法第三百三十九條第一項之詐欺取財罪。其等偽造署押犯行為偽
    造文書之階段行為，偽造文書後進而行使，偽造之低度行為為行使之高度行為所
    吸收，均不另論罪。被告二人間具犯意之聯絡及行為之分擔，為共同正犯。又被
    告二人於附表所示時地偽造標單，加以冒標，並持偽造之標單向活會會員詐取會
    款之行為，均同時詐欺多數活會會員，為同種想像競合，依刑法第五十五條之規
    定，其各次冒標行為均從一重之詐欺取財罪處斷。又被告二人先後多次行使偽造
    準私文書、詐欺犯行，均時間緊接，手段相同，所犯係犯罪構成要件相同之罪名
    ，顯均係基於概括之犯意為之，為連續犯，均應依刑法第五十六條規定，各論以
    一罪，並均各加重其刑。又被告二人前開所犯行使偽造準私文書罪與詐欺罪間，
    有方法結果之牽連關係，應依刑法第五十五條規定，從較重之共同行使偽造準私
    文書罪處斷。公訴人認被告二人於標單中偽造他人署押並填載標金利息之行為，
    係犯刑法第二百十條之偽造私文書罪，容有誤會；另公訴人就被告二人偽造標單
    ，冒用活會會員庚○○名義，詐欺其他活會會員財產部分，雖未據起訴，惟因與
    起訴部分有連續犯之裁判上一罪之關係，其一部起訴之效力及於全部，本院自應
    併予審究。爰審酌被告二人冒標互助會，收取會款，對活會會員財產權侵害甚鉅
    ，且迄至於今仍未積極清償被害人所受財產之損失，惡性非輕，犯後又飾詞卸責
    ，毫無悔意、態度不佳等一切情狀，各量處如主文所示之刑，以資懲儆。又被告
    二人偽造如附表所示之「庚○○，9600元」、「子○○，9600元」、「壬○○，
    9600元」之標單三紙，為被告戊○○所有，供犯罪所用之物，雖未扣案，惟並無
    證據證明業已滅失，爰依刑法第三十八條第一項第二款規定，予以宣告沒收，至
    上開標單上偽造之署押，因無從與標單分割，爰不另宣告沒收。
三、公訴意旨略以：被告戊○○、丙○○二人係夫妻關係，於八十六年三月間，在台
    北市○○街七十五號二樓二一四室（八十七年九月間，戊○○、丙○○二人由上
    址二一四室遷至二一０室），以戊○○名義擔任會首，召集辛○○、己○○○等
    三十七名會員，連同會首共計三十八人之互助會，約定每會三萬元，採內標方式
    ，會期自八十六年三月十日起至八十九年四月十日止，每月十日下午一時許，在
    前開地點開標。詎其二人，因需款周轉，乃竟共同基於行使偽造準私文書及意圖
    為自己不法所有之犯意，於八十八年二月十日，在上址，冒用癸○○之名義，填
    寫標單及投標利息，佯稱其已以九千餘元利息標取，再向辛○○、己○○○等人
    收取會款，因認被告二人共同涉犯刑法第二百十六條、第二百二十條第一項、第
    二百十條之行使偽造準私文書罪（起訴書誤載被告二人係涉犯刑法第二百十六條
    、第二百十條之行使偽造私文書罪嫌）及同法第三百三十九條第一項之詐欺取財
    罪云云。訊據被告二人堅詞否認有何前開之犯行，被告戊○○辯稱：該活會資格
    ，業已事先得會員同意而標取等語，被告丙○○則辯稱：伊未參與該互助會事宜
    等語。經查：本院庭訊中傳訊證人癸○○到庭證稱，伊沒有參加被告二人為會首
    之互助會，可能是伊母親使用伊的名字，參加互助會等語，再質之證人王美珍即
    癸○○之母親，則到庭證稱，伊以自己及女兒癸○○名義共參加二個互助會，伊
    並同意被告戊○○標取癸○○名義之互助會等語，徵按前開證人所供上情觀之，
    被告戊○○標取癸○○名義之活會資格，既係經該活會會員同意之下而標取，則
    其所為，自與行使偽造私文書罪，須無製作權而假冒他人名義製作文書之情形有
    所不同，核與詐欺取財罪，係以不實之事項，訛騙被害人以詐得財物之要件，亦
    不該當，原應為無罪之諭知，惟公訴意旨認此部分，與前開有罪之部分，有裁判
    上一罪之關係，爰不另為無罪之諭知，附此敘明。
據上論斷，應依刑事訴訟法第二百九十九條第一項前段，刑法第二十八條、第五十六
條、第二百十六條、第二百二十條第一項、第二百十條、第三百三十九條第一項、第
五十五條、第三十八條第一項第二款，罰金罰鍰提高標準條例第一條前段，判決如主
文。
本案經檢察官王文德到庭執行職務
中    華    民    國      九十       年          三     月      十六    日
                                      臺灣臺北地方法院刑事第七庭
                                          法  官  蔡  世  祺
右正本證明與原本無異。
如不服本判決，應於判決送達後十日內，向本院提出上訴狀。
                                          書記官  李  文  椿
中    華    民    國      九十       年          三     月      十九    日
附表：
    被冒標者    冒標時間            金額
    及偽造之
    標單
一、庚○○        不詳           新台幣九千六百元
二、乙○○（   八十七年十二月十日    同右
    以子○○
    名義為會
    員）
三、壬○○     八十八年一月十日      同右
適用法條：刑法第二百十六條、第二百二十條第一項、第二百十條、第三百三十九條
第一項。
刑法第二百十六條
行使第二百十條至第二百十五條之文書者，依偽造、變造文書或登載不實事項或使登
載不實事項之規定處斷。
刑法第二百二十條
在紙上或物品上之文字、符號、圖畫、照像，依習慣或特約，足以為表示其用意之證
明者，關於本章及本章以外各罪，以文書論。
錄音、錄影或電磁紀錄，藉機器或電腦之處理所顯示之聲音、影像或符號，足以為表
示其用意之證明者，亦同。
稱電磁紀錄，指以電子磁性或其他無法以人之知覺直接認識之方式所製成之紀錄，而
供電腦處理之用者。
刑法第二百十條
偽造、變造私文書，足以生損害於公眾或他人者，處五年以下有期徒刑。
刑法第三百三十九條
一意圖為自己或第三人不法之所有，以詐術使人將本人或第三人之物交付者，處五年
  以下有期徒刑、拘役或科或併科一千元以下罰金。
二以前項方法得財產上不法之利益或使第三人得之者亦同。
三前二項之未遂犯罰之。


司法院資訊處製作；財團法人民間司法改革基金會備份。
